臺灣臺中地方法院民事判決
108年度重訴字第747號
原      告  楊禎娟
訴訟代理人  賴淑惠律師
被      告  楊文雄
            曾綉雲
共      同
訴訟代理人  劉佳田律師
複 代理 人  莊永頡律師
上開當事人間請求損害賠償事件，本院於民國110年9月28日言詞
辯論終結，判決如下：
    主  文
被告應給付原告新臺幣719萬3533元，及自民國110年5月18日起
至清償日止，按年息百分之五計算之利息。
原告其餘之訴駁回。
訴訟費用由被告負擔。
本判決原告勝訴部分，於原告以新臺幣239萬7844元為被告供擔
保後，得假執行。但被告如以新臺幣719萬3533元為原告預供擔
保，得免為假執行。
原告其餘假執行之聲請駁回。
    事實及理由
壹、程序部分
    按訴狀送達後，原告不得將原訴變更或追加他訴，但擴張或
    減縮應受判決事項之聲明者，不在此限。民事訴訟法第255
    條第1項第3款定有明文。經查，原告起訴時原聲明：「被告
    應連帶清償普瀛企業有限公司向本院對原告聲請強制執行（
    案號：108年度司執字第99640號）之執行債務金額新臺幣（
    下同）1008萬元，如未能清償，被告應連帶給付原告1008萬
    元。」嗣於審理中減縮聲明為：「被告應連帶給付原告719
    萬3533元及自民事準備書狀（續六）送達翌日起至清償日止
    ，按年息5%計算之利息。」（見本院卷二第131頁），核與
    前揭規定無違，應予准許。
貳、實體部分
一、原告主張：
（一）被告為夫妻關係，被告楊文雄為原告之大哥，訴外人俊聯
      建設股份有限公司（下稱俊聯公司）、直興企業股份有限
      公司（下稱直興公司），均為訴外人即兩造之父楊連卿擔
      任法定代理人之家族企業，並交由被告實際負責經營。被
      告因俊聯公司營運不善，為免其他債權人日後可能求償，
      遂於民國84年5月間，由俊聯公司出售臺中市○區○○○段000
      地號402/10000持分之土地及臺中市○區○○○段0000○號等57
      筆建物與直興公司，約定價金為1億7000萬元，而通謀虛
      偽成立不動產買賣契約（下稱系爭買賣契約），製造俊聯
      公司對直興公司有不動產買賣契約債務不履行之假象，以
      便俊聯公司之債權人對之強制執行時，直興公司得以參與
      分配，以達製造假債權之目的。被告為取信於他人，除被
      告之外，邀同原告、楊連卿及訴外人即兩造之母楊顏梅擔
      任系爭買賣契約中賣方俊聯公司之連帶保證人。原告對此
      存有疑慮，然被告為取信原告，由被告出具切結書（下稱
      系爭切結書），用以擔保原告不會因為擔任俊聯公司之連
      帶保證人而受有損害，並保證如原告因而受有損害時，被
      告願負一切損害賠償責任。
（二）嗣原告於106年1月9日收到訴外人普瀛企業有限公司（下
      稱普瀛公司）所寄發之存證信函，聲稱直興公司對俊聯公
      司之全部債權及抵押權均讓與普瀛公司，原告始發現被告
      曾於91年間向本院聲請核發支付命令，然該支付命令之送
      達地址非原告實際居住地址，而係由楊文雄代收送達，該
      支付命令始能確定。又至108年9月時，普瀛公司由被告曾
      綉雲擔任法定代理人，曾綉雲以普瀛公司之名義對原告聲
      請強制執行（案號：108年度司執字第99640號），執行金
      額為債權1000萬元及執行費8萬元，原告雖要求被告處理
      此事，被告仍任由普瀛公司對原告之財產強制執行，原告
      共被執行719萬3533元，而受有損害。爰依民法第87條第1
      項前段、第113條、第213條、第214條及系爭切結書，提
      起本件訴訟等語。並聲明：1.被告應連帶給付原告719萬3
      533元，及自民事準備書狀（續六）送達翌日起至清償日
      止，按年息5%計算之利息。2.願供擔保，請准宣告假執行
      。
二、被告則以：
    系爭買賣契約之成立非通謀虛偽，因俊聯公司出售予直興公
    司之房屋尚有設定抵押權，俊聯公司於84年5月間以直興公
    司為權利人設定最高限額抵押權，以擔保直興公司可能遭受
    之損失，被告並無製造假債權，且原告提供私人產權作為系
    爭買賣契約履約之擔保，足見原告對系爭買賣契約成立一事
    知情，也同意擔任俊聯公司之連帶保證人。再者，楊文雄確
    有出具系爭切結書，並於上簽名、蓋章，曾綉雲則對系爭切
    結書一事全然不知情，更無於上蓋章。然此係因77年間楊文
    雄投資俊聯公司時，為公務員，因此借用原告名義擔任俊聯
    公司股東，並選任為董事（原告並無任何出資），為免原告
    因該借名關係所衍生之連帶保證責任受損，楊文雄不但於84
    年5月31日向俊聯公司購買臺中市○村路0段00號7樓之5不動
    產（下稱系爭房屋）借名登記給原告，另基於原告之要求，
    於85年間出具系爭切結書給原告。又原告於104年9月17日將
    系爭房屋出售予訴外人李奇瑾，出售金額似為時價登錄價19
    75萬元，楊文雄以109年2月3日答辯狀終止該借名登記契約
    ，原告應返還價金1975萬，以及楊文雄就該房屋所繳納之管
    理費116萬806元。如本院認原告之訴為有理由，楊文雄主張
    以前開房屋價金、管理費債權及其為原告所代繳傑聯大樓共
    有房屋之管理費27萬6586元、房屋過戶稅費59萬5374元、原
    告服務於普瀛公司期間應繳納之勞健保費58萬3150元、原告
    積欠之中美街大樓管理費6萬元等債權為抵銷等語，資為抗
    辯。並聲明：1.原告之訴及假執行之聲請均駁回。2.如受不
    利判決，願供擔保請准宣告免為假執行。　　
三、兩造不爭執事項（見本院卷二第189至190頁）：
（一）對原證一系爭買賣契約及連帶保證書影本各1件之簽名真
      正不爭執。
（二）對被證一臺中地檢署84年偵字第20572號、85年偵字第294
      6號不起訴處分書，及臺中高分檢87年議揚字第476號處分
      書形式不爭執。
（三）楊文雄對系爭切結書形式不爭執。
（四）對原證三臺中公益路郵局第8號存證信函形式不爭執。
（五）對原證六臺中地院108年度司執字第99640號執行禁止命令
      ，形式不爭執。
（六）對原證八臺中地院108年度司執字第99640號執行收取命令
      ，形式不爭執。
（七）對被證四俊聯公司變更登記事項卡不爭執。
（八）原告出售系爭房屋價金為時價登錄價1975萬元。
（九）原告因本院執行名義名稱：「臺灣臺中地方法院91年度促
      字第47300號支付命令及確定證明書正本」，執行名義內
      容：「債務人俊聯公司、楊連卿（歿）、楊顏梅（歿）、
      楊文雄、曾綉雲、楊禎娟應向債權人連帶給付1億7000萬
      元，及自民國84年6月1日起至清償日止，按年息百分之5
      計算之利息，暨違約金4000萬元，並賠償督促程序費用31
      3元。」而遭強制執行實際金額為719萬3533元。
（十）原證二切結書中曾綉雲之印文，經法務部調查局覆本院11
      0年1月14日調科貳字第10903359930號函鑑定書，可知與
      曾綉雲於84年2月6日萬泰商業銀行活期儲蓄存款印鑑卡所
      示「曾綉雲」印文相同。
四、本院之判斷
（一）原告主張系爭買賣契約之成立為通謀虛偽，且被告亦出具
      系爭切結書保證就其因擔任俊聯公司之連帶保證人所造成
      之損失負損害賠償責任等語，為被告所否認，並以前揭之
      詞置辯。是本件應審究者為：1.原告主張依民法第87條第
      1項前段、第113條請求被告連帶負賠償責任是否有據？2.
      原告主張依系爭切結書請求被告連帶負賠償責任是否有據
      ？3.楊文雄主張以前揭所列之債權為抵銷，是否有據？
（二）原告主張依民法第87條第1項前段、第113條請求被告連帶
      負賠償責任是否有據？
    ⒈按表意人與相對人通謀而為虛偽意思表示者，其意思表示
      無效，但不得以其無效對抗善意第三人，民法第87條第1
      項定有明文。所謂通謀虛偽表示，係指表意人與相對人相
      互明知為非真意之表示而言，故表意人之相對人不僅須知
      表意人非真意，並須就表意人非真意之表示相與為非真意
      之合意，始為相當。第三人主張表意人與相對人通謀而為
      虛偽意思表示者，該第三人應負舉證之責。又民事訴訟如
      係由原告主張有利於己之事實，應先由原告負舉證之責，
      若原告先不能舉證，以證實自己主張之事實為真實，則被
      告就其抗辯事實即令不能舉證，或其所舉證據尚有疵累，
      亦應駁回原告之請求（最高法院51年台上字第215號、48
      年台上字第29號判決意旨參照）。本件原告主張俊聯公司
      與直興公司間就系爭買賣契約為通謀虛偽，為被告所否認
      ，依前揭說明， 自應由原告負舉證責任。
    ⒉經查，俊聯公司與直興公司於84年5月間簽訂系爭買賣契約
      ，買賣標的為臺中市○區○○○段000地號402/10000持分之土
      地及臺中市○區○○○段0000○號等57筆建物，約定價金為1億
      7000萬元，原告並為出賣人俊聯公司擔任連帶保證人，有
      系爭買賣契約附卷可查（見本院卷一第19至37頁）。原告
      雖主張俊聯公司與直興公司係假債權，而通謀虛偽成立系
      爭買賣契約云云，然其僅空言泛稱系爭買賣契約出於通謀
      虛偽意思表示，自始並未舉證以實其說，是原告主張依民
      法第87條第1項前段、第113條請求被告連帶負賠償責任並
      無理由。
（三）原告主張依系爭切結書請求被告連帶負賠償責任是否有據
      ？
    ⒈原告主張被告應對其負損害賠償責任，並提出系爭切結書
      為證，系爭切結書內容為：「茲保證楊禎娟君因對俊聯建
      設股份有限公司負連帶保證責任所造成之一切損失負賠償
      責任，恐口無憑 特此證明 此致 楊禎娟君」，且被告均
      於其上簽名、蓋章，而楊文雄對之形式上真正亦不爭執，
      並有系爭切結書附卷可憑（見本院卷一第39頁）。依系爭
      切結書之記載，堪認楊文雄應就原告因對俊聯公司負有連
      帶保證責任所造成之一切損失負損害賠償責任。
    ⒉曾綉雲雖辯稱其並無於系爭切結書上蓋章，無庸對原告負
      損害賠償責任云云。惟按當事人主張有利於己之事實者，
      就其事實有舉證之責任。民事訴訟法第277條前段定有明
      文。民事訴訟法第358條關於私文書經本人或其代理人簽
      名、畫押、蓋章或按指印者，推定為真正之規定，須其簽
      名、畫押、蓋章或按指印係本人或其代理人為之，在當事
      人間已無爭執或經舉證人證明者，始得適用（最高法院28
      年渝上字第10號判決參照）。又私人之印章，由自己使用
      為常態，被人盜用為變態，主張變態事實之當事人，自應
      就此印章被盜用之事實負舉證之責任。則被上訴人自應就
      其抗辯係遭他人盜蓋一節，負舉證責任（最高法院86年度
      台上字第717號判決要旨可參）。查原證二切結書中曾綉
      雲之印文，經本院送法務部調查局鑑定，鑑定結果為：切
      結書上曾綉雲之印文與曾綉雲萬泰商業銀行活期儲蓄存款
      印鑑卡之印文相同，有鑑定書在卷可稽（見本院卷二第75
      -79頁），曾綉雲辯稱非其所蓋，依上開說明，應由曾綉
      雲就其印鑑章被盜蓋負舉證責任。對此，曾綉雲並無提出
      任何證據證明其印鑑章係被盜蓋，是曾綉雲應依系爭切結
      書，對原告負損害賠償責任。
    ⒊被告固抗辯：系爭切結書之前提在於系爭買賣契約為通謀
      虛偽，原告並未證明就系爭買賣契約為通謀虛偽，則系爭
      切結書之損害賠償條件尚未成就云云。然法律行為附停止
      條件，係指該法律行為效力之發生，繫於將來、客觀、不
      確定的事實之成就。查被告依系爭切結書對原告所負之賠
      償責任，是取決於原告是否有因擔任俊聯公司之連帶保證
      人造成損失，而非繫於原告是否能證明系爭買賣契約是否
      為通謀虛偽，況系爭買賣契約是否為通謀虛偽，非屬將來
      、客觀、不確定的事實。是被告抗辯系爭切結書之損害賠
      償責任附有條件，且尚未成就云云，容有誤會。  
    ⒋楊文雄辯稱：之所以出具系爭切結書，乃係因77年間投資
      俊聯公司時，借用原告名義擔任俊聯公司股東，並選任為
      董事，為免原告因該借名關係所衍生之連帶保證責任受損
      云云，並提出楊文雄開立大甲農會支票繳交股款之支票存
      根聯、俊聯公司董事、監察人名單、俊聯公司股東名簿、
      訴外人劉炳偉簽收取得股份出售款之收據、股票過戶聲請
      書、證券交易稅繳款書為證（見本院卷一第199、203至21
      1頁）。然楊文雄所提出之證據，僅能證明原告有擔任過
      俊聯公司之股東及董事，以及楊文雄認購劉炳偉之股份等
      事實而已，無法證明系爭切結書所指「原告因對俊聯公司
      負連帶保證責任所造成之一切損失」僅限於原告因借用名
      義給楊文雄擔任公司股東及董事所衍生之連帶保證責任所
      造成之損失。是楊文雄前開所辯，自無足採。
    ⒌原告為系爭買賣契約中賣方俊聯公司之連帶保證人，因本
      院執行名義名稱：「臺灣臺中地方法院91年度促字第4730
      0號支付命令及確定證明書正本」，執行名義內容：「債
      務人俊聯公司、楊連卿（歿）、楊顏梅（歿）、楊文雄、
      曾綉雲、楊禎娟應向債權人連帶給付1億7000萬元，及自
      民國84年6月1日起至清償日止，按年息百分之5計算之利
      息，暨違約金4000萬元，並賠償督促程序費用313元。」
      而遭強制執行實際金額為719萬3533元，為兩造所不爭執
      （見上開不爭執事項第9點），足認原告因對俊聯公司負
      連帶保證責任所受之損失為719萬3533元，且被告應依系
      爭切結書，就原告因對俊聯公司負有連帶保證責任所造成
      之一切損失負損害賠償責任，已如前述。從而，原告主張
      被告應依系爭切結書，賠償719萬3533元，自屬有據。
    ⒍末查，原告雖主張被告應連帶給付719萬3533元，惟按數人
      負同一債務，明示對於債權人各負全部給付之責任者，為
      連帶債務。無前項之明示時，連帶債務之成立，以法律有
      規定者為限，民法第272條定有明文。系爭切結書並未明
      示被告對本件債務應負連帶給付責任，且法律亦無規定被
      告應負連帶責任，是原告起訴請求被告連帶給付，為無理
      由，此部分應予駁回。
（四）楊文雄主張以前揭所列之債權為抵銷，是否有據？
　　⒈就楊文雄辯稱其為原告所代繳傑聯大樓共有房屋之管理費2
      7萬6586元、原告服務於普瀛公司期間應繳納之勞健保費5
      8萬3150元、原告積欠之中美街大樓管理費6萬元、為原告
      代繳之房屋過戶稅費59萬5374元等債權，均未見楊文雄提
      出任何證明，是楊文雄此部分之抵銷抗辯，並無理由。
　　⒉楊文雄另稱其將系爭房屋借名登記在原告名下，原告並於1
      04年9月17日將系爭房屋出售予李奇瑾，出售金額為時價
      登陸價1975萬元，則其以109年2月3日答辯狀終止該借名
      登記契約，該借名登記契約終止後，原告應返還價金1975
      萬，楊文雄則以該價金以及其就該房屋所繳納之管理費11
      6萬806元等債權為抵銷云云，然為原告所否認，則依民事
      訴訟法第277條前段規定，應由楊文雄就借名登記契約之
      相關事實，及兩造存在借名契約之意思表示合致，負舉證
      責任。經查：
　　⑴本件楊文雄提出之不動產買賣契約書（見本院卷一第173至
      177頁）所列當事人為原告與俊聯公司，可見系爭房屋之
      買賣關係成立於原告與俊聯公司間，而非俊聯公司與楊文
      雄。楊文雄雖另提出俊聯公司股東往來借款與股東購屋價
      款抵帳情形表、支票5張（見本院卷一323至327頁），辯
      稱其曾借款1500萬給俊聯公司，並以該借款充作系爭房屋
      之買賣價金，故系爭房屋實際上為其所購入云云，然該抵
      帳情形表係楊文雄自己提出，並非俊聯公司內部文件，且
      開立支票之原因多有所在，尚難認楊文雄已提出實際出資
      購買系爭房屋之證明。
　　⑵楊文雄又辯稱：系爭房屋之管理費係由楊文雄以曾綉雲及
      普瀛公司之債權，於每年年底扣繳，足證楊文雄與原告間
      就系爭房屋有借名關係存在云云。然原告已提出其與系爭
      房屋管理委員會之調解筆錄、管理費繳交之收據、地價稅
      繳款書、房屋稅繳款書（見本院卷一第383至443頁），已
      證明管理費、房屋稅、地價稅係由原告支付之事實。且楊
      文雄所提出系爭房屋管理委員會109年度第二季會議會議
      紀錄中亦說明，雖楊文雄有以曾綉雲及普瀛公司之債權扣
      繳管理費，然該單位又於102年及103年分別數次繳納管理
      費共116萬806元，並於該單位過戶時，結清管理費16萬67
      13元（見本院卷一第471至473頁），與原告提出管理費繳
      交收據之時間及金額均相符，益徵原告有繳納系爭房屋之
      管理費甚明。是縱楊文雄曾以扣繳之方式繳納系爭房屋之
      管理費，亦不得以此遽認兩造間有借名登記關係存在。
　　⑶綜上，楊文雄既無法提出其自行購買系爭房屋而借名登記
      給原告之證明，則其辯稱與原告就系爭房屋存在借名登記
      關係，並以借名登記關係終止後原告應返還系爭房屋之買
      賣價金及管理費等債權為抵銷云云，洵無足採。
五、綜上所述，原告依系爭切結書請求被告給付719萬3533元，
    及自民事準備狀（續六）送達翌日即110年5月18日起至清償
    日止按年息5%計算之利息，為有理由，應予准許。逾此範圍
    之請求，為無理由，應予駁回。又兩造均陳明願供擔保聲請
    假執行或免為假執行，經核與規定相符，爰分別酌定相當之
    擔保金額，予以准許。至原告敗訴部分，其假執行之聲請已
    失其依據，應併予駁回。
六、本件事證已臻明確，兩造其餘攻擊防禦方法及證據，經本院
    審酌後，核與判決結果不生影響，爰不一一論列，併此敘明
    。
七、訴訟費用負擔之依據：民事訴訟法第79條、第85條第1項前
    段。
中　　華　　民　　國　　110 　年　　10　　月　　19　　日
                          民事第六庭    法  官  謝慧敏
正本係照原本作成。
如對本判決上訴，須於判決送達後20日內向本院提出上訴狀。如
委任律師提起上訴者，應一併繳納上訴審裁判費。
中　　華　　民　　國　　110 　年　　10　　月　　19　　日
                                        書記官  黃于娟